【裁判字號】    96,簡上,55
【裁判日期】    970305
【裁判案由】    傷害
【裁判全文】
臺灣雲林地方法院刑事判決              96年度簡上字第55號
上  訴  人
即  被  告  丙  ○
選任辯護人  李建忠律師
上列上訴人即被告因傷害案件，不服本院北港簡易庭中華民國95
年12月29日95年度港簡字第344 號第一審刑事簡易判決（聲請簡
易判決處刑書案號：95年度偵字第4679號），提起上訴，本院第
二審合議庭判決如下：
    主  文
原判決撤銷。
丙○傷害人之身體，處拘役拾日，如易科罰金，以新臺幣壹仟元
折算壹日，減為拘役伍日，如易科罰金，以新臺幣壹仟元折算壹
日。緩刑貳年。
    事  實
一、丙○於民國95年8 月11日上午8 時10分許，在雲林縣口湖鄉
    ○○村○○路35號福安館前，因其夫楊勝郎與甲○之大伯楊
    指哉間有財務糾紛，楊勝郎毀損楊指哉屋內物品之事，而與
    甲○發生爭執，詎竟基於傷害他人身體之犯意，徒手毆打甲
    ○之右耳，致甲○受有右耳充血、耳鳴之傷害（起訴意旨及
    原審誤認受有尾椎骨挫傷疼痛之傷害），而甲○亦徒手毆打
    丙○之臉部，致丙○受有右眼表淺損傷之傷害（甲○傷害部
    分，業經原審判處拘役10日，緩刑2 年確定）。
二、案經甲○訴由雲林縣警察局北港分局報告臺灣雲林地方法院
    檢察署檢察官偵查後聲請簡易判決處刑。
    理  由
壹、程序方面：
  (一)按證人、鑑定人依法應具結而未具結者，其證言或鑑定意見
    ，不得作為證據；被告以外之人於偵查中向檢察官所為之陳
    述，除顯有不可信之情況者外，得為證據，刑事訴訟法第15
    8 條之3 、159條之1第2項分別定有明文。次按被告以外之
    人於審判外之言詞或書面陳述，除法律有規定者外，不得作
    為證據，刑事訴訟法第159 條第1 項定有明文。又按被告以
    外之人於審判外陳述，雖不符刑事訴訟法第159 條之1 至之
    4 之規定，而經當事人於審判程序同意作為證據，法院審酌
    該言詞陳述或書面陳述作成時情況，認為適當者，亦得為證
    據；當事人、代理人或辯護人於法院調查證據時，知有同法
    第159 條第1 項不得為證據之情形，而未於言詞辯論終結前
    聲明異議者，視為有前項之同意，同法第159 條之5 定有明
    文。再按刑事訴訟法第158 條之3 規定「依法應具結而未具
    結者」，係指檢察官或法官依刑事訴訟法第175 條之規定，
    以證人身分傳喚被告以外之人（證人、告發人、告訴人、被
    害人、共犯或共同被告）到庭作證，或雖非以證人身分傳喚
    到庭，而於訊問調查過程中，轉換為證人身分為調查時，此
    時其等供述之身分為證人，則檢察官、法官自應依本法第
    186 條有關具結之規定，命證人供前或供後具結，其陳述始
    符合第158 條之3 之規定，而有證據能力。若檢察官或法官
    非以證人身分傳喚而以告發人、告訴人、被害人或共犯、共
    同被告身分傳喚到庭為訊問時（例如刑事訴訟法第71條、第
    219 條之6 第2 項、第236 條之1 第1 項、第248 條之1 、
    第271 條第2 項、第271 條之1 第1 項），其身分既非證人
    ，即與「依法應具結」之要件不合，縱未命其具結，純屬檢
    察官或法官調查證據職權之適法行使，當無違法可言。而前
    揭不論係本案或他案在檢察官面前作成未經具結之陳述筆錄
    ，係屬被告以外之人於偵查中向檢察官所為之陳述，本質上
    屬於傳聞證據，基於保障被告在憲法上之基本訴訟權，除該
    被告以外之人死亡、身心障礙致記憶喪失或無法陳述、滯留
    國外或所在不明而無法傳喚或傳喚不到、或到庭後拒絕陳述
    等情形外，如已經法院傳喚到庭具結而為陳述，並經被告之
    反對詰問，前揭非以證人身分而在檢察官面前未經具結之陳
    述筆錄，除顯有不可信之情況者外，得為證據，並應於判決
    內敘明其符合傳聞證據例外之理由；又前揭非以證人之身分
    在審判中之陳述筆錄，倘該被告以外之人已經法院以證人身
    分傳喚到庭並經具結作證，且由被告為反對詰問，或有前揭
    傳喚不能或詰問不能之情形外，該未經具結之陳述筆錄因屬
    審判上之陳述，自有證據能力；若係在另案法官面前作成之
    陳述筆錄，本質上亦屬傳聞證據，自得依本法第159 條之1
    第1 項之規定，認有證據能力。不能因陳述人未經具結，即
    一律適用本法第158 條之3 之規定，排除其證據能力（最高
    法院96年度臺上字第1677號、第3527號判決意旨參照）。
  (二)按刑事訴訟法第159 條之4 規定，除前3 條之情形外，下列
    文書亦得為證據：1.除顯有不可信之情況外，公務員職務上
    製作之紀錄文書、證明文書。2.除顯有不可信之情況外，從
    事業務之人於業務上或通常業務過程所須製作之紀錄文書、
    證明文書。3.除前二款之情形外，其他於可信之特別情況下
    所製作之文書。次按刑事訴訟法第159 條之4 第2 款所稱從
    事業務之人於業務上或通常業務過程所須製作之紀錄文書、
    證明文書，因係於通常業務過程不間斷、有規律而準確之記
    載，且大部分紀錄係完成於業務終了前後，無預見日後可能
    會被提供作為證據之偽造動機，其虛偽之可能性小，除非該
    等紀錄文書或證明文書有顯然不可信之情況，否則有承認其
    為證據之必要。醫院診斷證明書係病患就診或就醫，醫師就
    其診斷治療病患結果，所出具之證明書。醫師法第17條規定
    ，醫師如無法令規定之理由，不得拒絕診斷書之交付。醫師
    係從事醫療業務之人，病患如純為查明病因並以接受治療為
    目的，而到醫療院所就醫診治，醫師於例行性之診療過程中
    ，對該病患所為醫療行為，於業務上出具之診斷書，屬於醫
    療業務上或通常醫療業務過程所製作之證明文書，自該當於
    上開條款所指之證明文書。如為特定之目的（如訴訟之用）
    而就醫，醫師為其診療，應病患之要求並出具診斷證明書，
    因其所記載之內容，具有個案性質，應屬被告以外之人於審
    判外之陳述，且不符上開條款所稱之特信性文書要件，自不
    得為證據（最高法院95年度臺上字第5026號判決意旨參照）
    。
  (三)被告丙○及其辯護人就檢察官所舉所有書面及言詞陳述之證
    據能力，於本院準備、審理程序主張如下（見本院卷第21頁
    正面）：
    1.證人甲○於95年8 月30日警詢筆錄，屬被告以外之人於審
      判外之陳述，不同意做為證據。
    2.證人甲○於95年9 月26日偵訊筆錄，未經檢察官命其具結
      ，不同意做為證據。
    3.警員乙○○之職務報告，屬被告以外之人於審判外之陳述
      ，不同意做為證據。
    4.證人甲○提出之進安中醫診所診斷證明書、展弘耳鼻喉、
      小兒科聯合診所診斷證明書，均非於95年8 月11日所診斷
      ，與本案無關，不同意做為證據。
    5.對於檢察官所舉其餘所有書面及言詞陳述（包括進安中醫
      診所病歷影本、展弘耳鼻喉、小兒科聯合診所病歷影本）
      之證據能力，均同意列為證據。
  (四)檢察官、被告及其辯護人對於本院依職權函調之進安中醫診
    所、展弘耳鼻喉、小兒科聯合診所函覆告訴人甲○就診病情
    說明各1 份，均同意列為證據。
  (五)本院認為：
    1.證人甲○於警詢之證詞部分：甲○於審判中已以證人身分
      到庭作證，且觀之證人甲○於警詢之證詞，並未經檢察官
      證明具有較可信之特別情況，及為證明犯罪事實存否所必
      要，而依刑事訴訟法第159 條之2 可作為證據之例外情況
      ，本院認為依刑事訴訟法第159 條第1 項之規定，對於被
      告自不得作為證據。
    2.證人甲○於檢察官偵訊時未經具結之供述部分：檢察官係
      以被告身分傳喚甲○，其身分並非證人，即與「依法應具
      結」之要件不合，縱未命其具結，純屬檢察官調查證據職
      權之適法行使，當無違法可言，且其於本院審理時亦接受
      被告及辯護人之詰問。揆之前揭意旨，甲○於檢察官偵訊
      時未經具結之陳述，本院認為有證據能力。
    3.警員乙○○之職務報告，屬被告以外之人於審判外之陳述
      ，為傳聞證據，依前揭規定，對於被告自不得作為證據。
    4.本件進安中醫診所診斷證明書（見警卷第9 頁）、展弘耳
      鼻喉科、小兒科聯合診所診斷證明書（見警卷第10頁），
      均係告訴人甲○針對本案為提出告訴至該等診所就醫，醫
      師為其診療，應甲○之要求所出具之診斷證明書，因其記
      載內容，具有個案性質，應屬被告以外之人於審判外之陳
      述，且不符上開條款所稱之特信性文書要件，自均不得為
      證據。至於進安中醫診所、展弘耳鼻喉、小兒科聯合診所
      函覆甲○就診病情說明及病歷影本各1 份（見本院卷第34
      頁、第37頁至第41頁、第75頁至第79頁），該病歷係醫師
      通常業務過程所須製作之紀錄文書，而該就診病情說明亦
      係根據病歷記載內容函覆本院，均具有特別可信之情況，
      自符合上開條款所稱之特信性文書要件，均得為證據。
    5.除上開爭執外，檢察官、被告及其辯護人對於其餘所有具
      傳聞性質之書面及言詞陳述之證據能力，於本院行準備程
      序時均表明同意列為證據，本院審酌該等供述證據之取得
      過程並無瑕疵，與本件待證事實間復具有相當之關聯性，
      以之為本件證據尚無不當，自得採為證據。
貳、實體方面：
一、認定犯罪事實所憑之證據及理由：
    訊據被告丙○固不否認有於上開時、地，因被告之夫楊勝郎
    與告訴人甲○之大伯楊指哉間有債務糾紛，楊勝郎毀損楊指
    哉屋內物品之事，而與告訴人發生衝突等情，惟矢口否認有
    何傷害告訴人之犯行，辯稱：當時我丈夫楊勝郎與隔壁楊指
    哉因財務糾紛在理論，我站在旁邊說大家好好講，因楊勝郎
    毀損甲○大伯楊指哉屋內東西，甲○要替他大伯出力，她拉
    著我打，打我的眼睛，所以我要拉住她，警員乙○○有把我
    們拉開云云。惟查：
  (一)被告丙○於95年8 月11日上午8 時10分許，在雲林縣口湖鄉
    ○○村○○路35號福安館前，因其夫楊勝郎與甲○之大伯楊
    指哉間有財務糾紛，楊勝郎毀損楊指哉屋內物品之事，而與
    甲○發生爭執一節，業經被告於警詢、檢察官偵訊及本院審
    理時供承在卷（見警卷第2 頁、偵卷第6 頁、本院卷第115
    頁正面），核與證人即告訴人甲○於本院審理時證述之情節
    相符（見本院卷第44頁正面），應堪採信。又被告於前揭時
    、地，遭告訴人甲○毆打其臉部，致被告受有右眼表淺損傷
    之傷害等情，業經被告於檢察官偵訊及本院審理時供述綦詳
    （見偵卷第6 頁、本院卷第115 頁），且證人甲○於本院審
    理時亦證稱：丙○出手把我掠倒，我人就頭暈，出手亂揮，
    就揮到她的眼睛等語（見本院卷第44頁背面），此外，復有
    寶明診所診斷證明書1 紙附卷可稽（見警卷第11頁），亦堪
    認定。
  (二)證人甲○於檢察官偵訊時證稱：我當天是被丙○打耳光倒地
    ，我才用手亂撥，可能有打到她等語（見偵卷第7 頁）；於
    本院審理時證稱：我跟楊正源在講話，當時他坐在我旁邊，
    我人站著，丙○走來走去，說要叫人來楊指哉家砸房子，我
    勸她說她先生在砸房子，她應該要拉住她先生，女人不要惹
    事，不要想說要叫所有的人來砸房子，我當時在阻擋、勸她
    ，我有看到她走向我，她就出手把我掠倒，我不知道她會過
    來打我，她打到我的右臉頰，我人就頭暈，我是向後倒下去
    ，我出手亂揮，就揮到她的眼睛，我起來後，警員才來，楊
    正源有來作證，但他推說他沒有看到，我不知道警員有沒有
    看到丙○打我，我平常身體很好，是丙○用力打我，我就耳
    鳴，當時沒有流血，但流出濃稠的液體，且尾椎倒下碰到，
    脊椎、尾椎整排都會痛，我於95年8 月11日只有去我們下崙
    的小診所打針，打2 、3 支針，因為會痛，診所名稱不知道
    ，是要醫治耳朵、脊椎及頭暈，沒有去大醫院診斷，因為想
    說被打就算了，不要惹事，自己去打止痛針就好，哪知丙○
    還告我，後來因為我兒子住臺中，他叫我去就醫，我是去臺
    中進安中醫診所醫治尾椎，去看1 次或2 次，也有去展弘耳
    鼻喉、小兒科聯合診所醫治耳朵，後來我知道丙○告我，我
    去請診斷證明書等語（見本院卷第44頁至第51頁），是依證
    人甲○之上開證述，被告於上開時、地，有徒手毆打其耳部
    ，致其因重心不穩，跌倒在地，受有尾椎骨挫傷疼痛、耳鳴
    等傷害。
  (三)證人即承辦員警乙○○於本院審理時證稱：我有到場到裡面
    處理毀損案件，進去前有看到丙○、甲○1 個人站1 個地方
    ，在那邊大小聲，我就毀損案件拍照蒐證完畢出來後，才發
    現丙○與甲○2 人在福安館正前面發生拉扯，2 個人當時都
    站著，手跟手一直互拉，我沒有看到有人坐在地上，當時有
    10幾個人在場，但沒有人把她們拉開，我馬上過去把她們2
    人強制拉開，後來我有跟2 人說，若造成傷勢，要去醫院就
    醫，為了不讓紛爭擴張，我才將甲○帶回她的住處，我跟甲
    ○說大家都是宗親關係，不要因為一點小事就發生爭吵，甲
    ○說「欠錢不要太囂張，放一點情面給人家」，她有說丙○
    從後面先打她，從她耳邊打一下，並說她當時站在楊正雄旁
    邊，楊正雄也有看到。我問甲○為何吵架，甲○說是丙○先
    打她，她才回手，她當時看起來比較激動，沒有說什麼不舒
    服，後來我有回去看丙○，丙○沒有說經過原因，只有說她
    眼睛被打到等語（見本院卷第51頁背面至第54頁背面），由
    證人乙○○之上開證述，顯示被告、甲○2 人於上揭時、地
    ，確有發生爭執，進而互相拉扯之情形，且於警員乙○○將
    2 人強制拉開後，並將甲○帶回甲○住處之際，甲○確有較
    為激動地向警員乙○○表示被告毆打其耳部。衡情甲○與被
    告於上揭時、地確有發生拉扯，且甲○於案發當時，即向警
    員乙○○表明遭被告毆打耳部之事實，態度亦較為激動；又
    參以甲○當時尚無法預見被告將來會提出傷害告訴，信無可
    能事先即設想誣指遭被告毆打其耳部，故其於案發當時向警
    員陳述遭被告毆打其耳部之內容，應屬真實。
  (四)經本院向展弘耳鼻喉、小兒科聯合診所函詢甲○之就診情形
    ，經該診所回覆稱：「病患甲○女士於95年8 月19日第1次
    本院就診，主訴因遭毆打而右耳疼痛併發耳鳴。臨床上觀察
    無明顯外傷，但右耳有充血現象，病患表示之前並無耳疾，
    右耳疼痛是遭毆打後才發生，因該病患並無其他感染現象，
    僅單獨右耳發炎，若以外力造成則有其可能」等語，有該診
    所函覆甲○就診病情說明1 份附卷可稽（見本院卷第77頁）
    。又依據卷附展弘耳鼻喉、小兒科聯合診所病歷影本所載（
    見本院卷第37頁至第38頁），告訴人因耳鳴、右耳充血等症
    狀，分別於95年8 月19日、同年月29日、同年9 月30日，前
    往該診所就診共計3 次，益見甲○並非純然為請領訴訟用診
    斷證明書而就醫，尚有接受醫院治療之目的，否則其於領得
    訴訟用診斷證明書後，何須再度前往該診所治療。再甲○於
    95年8 月19日，向該診所主訴因遭毆打右耳致疼痛併發耳鳴
    ，與甲○於上開指證受傷之原因、部位相符，且就診當時距
    離案發時間僅8 日，而甲○右耳復有充血現象，確有外力造
    成之可能，亦經該診所回覆如上，是證人甲○上開遭被告毆
    打耳部成傷之證述，應非子虛。從而，堪認被告於前揭時、
    地，確有徒手毆打甲○之右耳，並致甲○受有右耳充血、耳
    鳴之傷害。
  (五)至辯護人為被告辯護稱：甲○並無於95年8 月11日就醫之紀
    錄，遲至同年月19日始前往展弘耳鼻喉、小兒科聯合診所就
    醫，距離案發當時已歷經一段期間，無法證明甲○右耳充血
    之傷害，係於案發當時遭被告毆打所造成等語。惟甲○因耳
    鳴、右耳充血等症狀，前往展弘耳鼻喉、小兒科聯合診所就
    診共計3 次，時間分別為95年8 月19日、同年月29日、同年
    9 月30日，已如上述，足見甲○受有耳鳴、右耳充血等傷害
    非輕，顯非10餘日即可痊癒，是縱甲○延後8 日驗傷，其右
    耳充血現象仍可能存在，自難僅以甲○未於案發當天立即驗
    傷，即謂甲○耳鳴、右耳充血之傷害，並非於案發當時遭被
    告毆打所造成。
  (六)證人甲○固證稱於上開時、地，遭被告徒手毆打其右耳，致
    其因重心不穩，跌倒在地，亦受有尾椎骨挫傷疼痛之傷害等
    語。惟經本院向進安中醫診所函詢甲○之就診情形，經該診
    所回覆稱：「甲○到診所就診1 次，因為中醫沒有Ｘ光或其
    他儀器可檢查，所以是依病患所述記載，該傷勢之原因不明
    ，是否由鬥毆引起不甚清楚」等語，有該診所函覆甲○就診
    病情說明1 份附卷可稽（見本院卷第76頁）。又觀諸卷附進
    安中醫診所病歷影本（見本院卷第34頁），僅記載「主訴：
    腰酸痛、尾椎骨酸痛，因跌倒受傷」、「切診：左脈儒，右
    脈浮」、「治療處方：威靈仙3 克、甘草1.5 克……」等語
    ，顯見該診所醫生係依告訴人主訴腰酸痛、尾椎骨酸痛，而
    對被告進行把脈，針對切診結果開立中藥處方，並無其他醫
    療儀器輔助檢查，無法確認傷勢原因，故自難僅憑前開進安
    中醫診所病歷影本所載，遽認告訴人確實受有尾椎骨挫傷疼
    痛之傷害。又依證人乙○○之前揭證述，其處理楊指哉遭毀
    損案件完畢後出來，僅目擊被告與甲○發生拉扯，並未見到
    2 人坐在地上，且其將甲○帶回甲○住處之際，甲○僅向其
    表示遭被告毆打耳部，並未表示亦遭被告推倒在地，致尾椎
    骨受傷之情，是證人甲○指述遭被告推倒在地一節，是否可
    信即屬可疑。從而，依卷內現有客觀事證，除告訴人單一之
    指述外，並無其他證據可資認定，況告訴人之指述復有前開
    可疑之處，自難僅以其單一指證，即認被告於前揭時、地，
    確有將其推倒在地，致其受有尾椎骨挫傷疼痛之傷害。
  (七)綜上所述，被告否認傷害犯行，所辯顯係飾卸之詞，不足採
    信。本件事證明確，被告犯行堪予認定，自應依法論科。
二、論罪科刑：
  (一)核被告所為，係犯刑法第277 條第1 項之普通傷害罪。又起
    訴事實雖未敘及告訴人甲○遭被告毆打右耳，致受有耳鳴、
    右耳充血之傷害，然起訴事實既已敘明被告毆打告訴人成傷
    ，則被告毆打告訴人右耳，致告訴人受有耳鳴、右耳充血之
    傷害，顯屬該毆打行為之一部分，自為起訴效力所及，是基
    於審判不可分原則，本院應併予審究，附此敘明。
  (二)原審以被告罪證明確，予以論罪科刑，固非無見。惟查：1.
    被告於前揭時、地，毆打告訴人，僅能證明告訴人因此受有
    右耳充血、耳鳴之傷害，尚無法證明告訴人亦受有尾椎骨挫
    傷疼痛之傷害，詳如前述，原審未查遽予認定告訴人受有尾
    椎骨挫傷疼痛之傷害，而漏未論及告訴人受有右耳耳鳴、充
    血之傷害，尚有未洽。2.原審未及審酌被告有中華民國96年
    罪犯減刑條例之適用，亦有未洽（詳後述）。被告上訴意旨
    仍執前詞否認犯罪，其上訴雖無理由，然原審判決既有上開
    違誤，即屬無法維持，應由本院第二審合議庭撤銷改判之。
  (三)爰審酌被告僅因告訴人甲○之大伯積欠被告丈夫債務，而與
    告訴人發生口角，竟不思以和平方式解決，即訴諸暴力，動
    手與告訴人互毆，造成彼此傷害，且犯後猶否認犯行，態度
    不佳，惟念及被告並無前科，有臺灣高等法院被告前案紀錄
    表1 份在卷可按，素行良好，暨其智識程度、犯罪手段、所
    生危害等一切情狀，量處如主文所示之刑，並諭知易科罰金
    之折算標準，以示懲儆。
  (四)本件被告之犯罪時間在96年4 月24日以前，合於中華民國96
    年罪犯減刑條例第2 條第1 項第3 款之規定，且無不得減刑
    之例外情形，應依法減其宣告刑二分之一，並依同條例第7
    條、第9 條規定於主文諭知其宣告刑及減得之刑，併諭知易
    科罰金折算之標準。
  (五)末查被告並無前科，有上開前案紀錄表1 份附卷可稽，其因
    一時衝動，致罹刑章，本院認其經此偵、審程序及罪刑之宣
    告，當知所警惕而無再犯之虞，因認其所宣告之刑，以暫不
    執行為適當，爰諭知緩刑2 年，以啟自新。
三、適用之法律：
  (一)刑事訴訟法第455條之1第1項、第3項、第369條第1項前段、
    第364條、第299條第1項前段。
  (二)刑法第277 條第1 項、第41條第1 項前段、第74條第1 項第
    1 款。
  (三)刑法施行法第1 條之1。
  (四)中華民國96年罪犯減刑條例第2 條第1 項第3 款、第7 條、
    第9 條。
本案經檢察官江柏青到庭執行職務。
中    華    民    國    97    年    3     月    5     日
            刑事第六庭  審判長法  官  廖國勝
                              法  官  李秋瑩
                              法  官  黃楹榆
以上正本證明與原本無異
不得上訴。
                              書記官  李雅怡
中    華    民    國    97    年    3     月    5     日
附錄本案所犯法條全文：
刑法第277條
傷害人之身體或健康者，處3 年以下有期徒刑、拘役或1 千元以
下罰金。
犯前項之罪因而致人於死者，處無期徒刑或7 年以上有期徒刑；
致重傷者，處3年以上10年以下有期徒刑。


司法院資訊處製作；財團法人民間司法改革基金會備份。
